臺灣高等法院高雄分院民事判決　　　　　　　　九十三年度保險上字第五號
　　　上　訴　人　　丙○○
　　　訴訟代理人　　吳惠玲律師
　　　複　代理人　　陳惠美律師
　　　被上訴人　　　國華人壽保險股份有限公司
　　　法定代理人　　乙○○
　　　訴訟代理人　　吳光陸律師
　　　複　代理人　　甲○○
當事人間請求給付保險金事件，上訴人對於民國九十三年三月三十一日臺灣高雄地方
法院九十二年度保險字第一○號第一審判決提起上訴，本院於九十三年九月十五日言
詞辯論終結，判決如下：
    主    　文
原判決關於駁回上訴人後開第二項之訴部分，及該部分假執行之聲請，並訴訟費用之
裁判廢棄。
被上訴人應給付上訴人新台幣貳佰陸拾萬元，及自民國九十年九月八日起，至清償日
止，按年息百分之十計算之利息。
其餘上訴駁回。
第一、二審訴訟費用，由被上訴人負擔十分之八，餘由上訴人負擔。
本判決命被上訴人給付部分，於上訴人以新台幣捌拾陸萬陸仟元為上訴人預供擔保後
得假執行，但被上訴人如以新台幣貳佰陸拾萬元為上訴人預供擔保，得免為假執行。
    事實及理由
一、上訴人主張：上訴人之夫洪定城 (原名洪其發)於民國九十年三月二十七日，以
    上訴人為被保險人向被上訴人投保新終身壽險，保額新臺幣（下同）一百萬元（
    三十年期），附加新重大疾病保險附約，保額二百萬元 (三十年期)，及溫馨防
    癌終身健康保險附約六單位 (三十年期)。上訴人於九十年五月間，在家中擦地
    時不慎撞及胸部，發現腫塊，於同年月二十五日就診，經診斷懷疑係惡性腫瘤，
    並經高雄醫學大學附設中和紀念醫院確認罹患乳癌。嗣上訴人於同年八月二十三
    日向被上訴人申請保險給付，請求(1)新重大疾病保險附約部分：初次罹患重大疾
    病保險金二百萬元；(2)溫馨防癌終身健康保險附約部分：住院醫療保險金七萬
    二千元；特別看護保險金一萬五千元；手術醫療費用保險金十二萬元；出
    院後療養保險金三萬六千元；未住院放射線或化學治療保險金一萬八千元；
    初次罹患癌症保險金六十萬元；義乳重建手術保險金十二萬元，共計二百九十
    八萬一千元，惟被上訴人以系爭保險未依複保險之規定為告知而拒絕給付。上訴
    人於上開時間請求給付保險金，逾十五日後，被上訴人拒不給付，此乃可歸責被
    上訴人之事由，被上訴人應自請求後之第十六日即九十年九月八日起至清償日止
    ，依年息百分之十給付利息等情。求為命被上訴人給付二百九十八萬一千元，及
    自九十年九月八日起至清償日止，按年息百分之十計算之利息之判決。原審為上
　　訴人敗訴判決。上訴人於本院聲明：(一)原判決廢棄。(二)被上訴人應給付上訴人二
    百九十八萬一千元，及自九十年九月八日起至清償日止，按年息百分之十計算之
    利息。(三)上訴人願供擔保，請准宣告假執行。
二、被上訴人則以：上訴人於投保前，已在數家人壽保險公司投保同性質之保險契約
    ，本件保險因違反複保險之告知義務而無效。又上訴人於九十年三、四月間密集
    投保同一性質之重大疾病險，所繳交之保費高達數十萬元，且保額逾千萬元，有
    意圖不當得利而投保之動機等語，資為抗辯，而於本院為駁回上訴之聲明。
三、兩造不爭執之事項：
  (一)上訴人之夫洪定城於九十年三月二十七日以上訴人為被保險人，向被上訴人投保
    新終身壽險，保額一百萬元，三十年期，附加新重大疾病終身保險附約，保額二
    百萬元 (三十年期)，及溫馨防癌終身健康保險附約六單位 (三十年期)。
  (二)上訴人之夫並陸續以上訴人為被保險人向宏泰、富邦、三商、保誠、興農、國寶
    、紐約等人壽保險公司投保。
  (三)上訴人嗣經確認罹患乳癌，經向被上訴人申請保險給付二百九十八萬一千元遭拒
    。
四、按人身保險並非以填補被保險人財產上之具體損害為目的，被保險人之生命、身
    體完整性既無法以金錢估計價值，自無從認定保險給付是否超額，僅得於締約時
    ，事先約定一定金額作為事故發生時給付之保險金額，故人身保險契約與填補財
    產上具體損害之財產保險契約有所不同，無不當得利之問題。是以保險法第三十
    六條、第三十七條之規定並不適用於人身保險契約（司法院大法官會議釋字第五
    七六號解釋理由參照）。惟人身保險中，亦有僅在補償被保險人因治療疾病所產
    生之費用，而應屬於損害保險之性質，被保險人自不得因疾病或受傷受治療而獲
    不當利益，於此仍應適用複保險之規定。
五、茲審酌上訴人請求之金額，分述如下：
　(一)初次罹患重大疾病保險金二百萬元及初次罹患癌症保險金六十萬元：本件上訴人
　　於投保系爭保險前後，固曾向宏泰、富邦、三商、保誠、興農、國寶、紐約等人
　　壽保險公司投保，為兩造所不爭執，惟本件系爭新終身壽險，保額一百萬元，附
　　加新重大疾病保險附約，保額二百萬元，及溫馨防癌終身健康保險附約其中初次
　　罹患癌症給付六十萬元，係採定額給付。而初次罹患重大疾病保險金為二百萬元
　　及初次罹患癌症保險金為六十萬元，亦為被上訴人所不爭執（原審卷第一四二頁
　　），依前述司法院大法官會議釋字第五七六號解釋，上開初次罹患重大疾病保險
　　金及初次罹患癌症保險金，並無複保險規定之適用。是上訴人請求初次罹患重大
　　疾病保險金二百萬元及初次罹患癌症保險金六十萬元共二百六十萬元，應予准許
　　。至被上訴人辯稱：上訴人於九十年三、四月間密集投保同一性質之重大疾病險
　　，所繳交之保費高達數十萬元，且保額逾千萬元，有意圖不當得利而投保之動機
　　云云，惟查人身保險契約與填補財產上具體損害之財產保險契約有所不同，無不
　　當得利之問題，已如前述，是被上訴人上開辯解尚非可採。
  (二)住院醫療保險金七萬二千元、特別看護保險金一萬五千元、手術醫療費用保險金
    十二萬元、出院後療養保險金三萬六千元、未住院放射線或化學治療保險金一萬
    八千元、義乳重建手術保險金十二萬元共計三十八萬一千元：上開給付均係依住
    院日數、手術次數、門診次數核算其應給付之保險金，應屬可具體估計損害金額
    之給付項目，且係屬填補被保險人之損失，而為損害保險之性質，均應有複保險
    之適用。本件要保人於向被上訴人投保系爭保險契約時，既未於要保書上記載另
    於其他人壽保險公司投保之情形，從而，上訴人為被保險人之保險有關住院醫療
    保險金、特別看護保險金、手術醫療費用保險金、出院後療養保險金、未住院放
    射線或化學治療保險金及義乳重建手術保險金部分，即均因違反複保險之規定，
    而屬無效，上訴人請求被上訴人給付住院醫療保險金七萬二千元、特別看護保險
    金一萬五千元、手術醫療費用保險金十二萬元、出院後療養保險金三萬六千元、
    未住院放射線或化學治療保險金一萬八千元、義乳重建手術保險金十二萬元共計
    三十八萬一千元，自屬無據，不應准許。
  (三)又按法律行為之一部分無效者，全部皆為無效。但除去該部分亦可成立者，則其
    他部分，仍為有效，民法第一百十一條定有明文。本件既屬保險契約，其性質上
    乃屬定型化契約，上開住院醫療保險金、特別看護保險金、手術醫療費用保險金
    、出院後療養保險金、未住院放射線或化學治療保險金、義乳重建手術保險金部
    分，固屬無效，惟除去該部分，契約亦可成立，是該契約有關初次罹患重大疾病
    保險金及初次罹患癌症保險金部分，仍為有效，併此明。
六、次按，保險人應於要保人或被保險人交齊證明文件後，於約定期限內給付賠償金
    額，無約定期限者，應於接到通知後十五日內給付之，保險人因可歸責於自己之
    事由致未在前項規定期限內為給付者，應給付遲延利息年利一分，保險法第三十
    四條定有明文，此為給付保險金之遲延利息之特別規定，於給付保險金有所遲延
    者，自應適用本條規定。上訴人已於九十年八月二十三日向被上訴人申請保險給
    付，為被上訴人所不否認，被上訴人顯無正當理由，而於期限內未依約給付保險
    金，自屬可歸責於保險人事由所生之遲延，是上訴人依前開規定請求被上訴人自
    通知後十五日之翌日即九十年九月八日起按年息百分之十之遲延利息，自屬有理
    。
七、綜上所述，上訴人本於保險契約之法律關係請求被上訴人給付二百九十八萬一千
    元，及自九十年九月八日起至清償日止，按年息百分之十計算之利息，於二百六
    十萬元，及自九十年九月八日起算之遲延利息部分，為有理由，應予准許。逾此
    所為請求，為無理由，應予駁回。又，上訴人勝訴部分，兩造分別陳明願供擔保
    為准、免假執行之宣告，經核於法並無不合，爰分別酌定相當擔保金額准許之。
    至於上訴人敗訴部分，其假執行之聲請失所附麗，應併予駁回。原審就上開應准
    許部分，為上訴敗訴之判決，並駁回其假執行之聲請，尚有未洽，上訴意旨求予
    廢棄改判，為有理由，爰由本院予以廢棄改判如主文第二項所示，並依聲請為附
    條件之准、免假執行之宣告。至於上訴人之請求不應准許部分，原判決為上訴人
    敗訴之判決，並駁回其假執行之聲請，經核於法並無不合，上訴意旨求予廢棄改
    判，為無理由，應予駁回。
八、據上論結，本件上訴為一部有理由，一部無理由，依民事訴訟法第四百五十條、
    第四百四十九條第一項、第七十九條、第四百六十三條、第三百九十條第二項、
    第三百九十二條，判決如主文。
中　　　華　　　民　　　國　　九十三　　年　　　九　　　月　　二十九　　日
                                                民事第五庭
~B1審判長法　官　蔡明宛
~B2　　　法　官　黃科瑜
~B3      法　官　曾錦昌
正本係照原本作成。
本件上訴人不得上訴。
被上訴人如對本判決上訴，須於判決送達後二十日內向本院提出上訴狀，其未表明上
訴理由者，應於上訴後二十日內向本院提出上訴理由書（均須按他造當事人之人數附
繕本）。
上訴時應提出委任律師或具有律師資格之人之委任狀，並依附註條文規定辦理。
中　　　華　　　民　　　國　　九十三　　年　　　九　　　月　　二十九　　日
~B法院書記官　王婉蓉
附註：
民事訴訟法第四百六十六條之一：對於第二審判決上訴，上訴人應委任律師為訴訟代
理人，但上訴人或其法定代理人具有律師資格者，不在此限。
上訴人之配偶、三親等內之血親、二親等內之姻親，或上訴人為法人、中央或地方機
關時，其所屬專任人員具有律師資格並經法院認適當者，亦得為第三審訴訟代理人。
第一項但書及第二項情形，應於提起上訴或委任時釋明之。
